ACORDAO-COMPLETO-2584860

ACÓRDÃO 3533/2023 ATA 13/2023 - PRIMEIRA CÂMARA

VISTOS, relatados e discutidos estes autos que tratam de ato de pensão militar, emitido no âmbito do Comando do Exército, em que figura como beneficiária a Sra. Ilka Alves de Araujo,
ACORDAM os Ministros do Tribunal de Contas da União, reunidos em sessão de Primeira Câmara, diante das razões expostas pelo Relator, com fundamento nos arts. 71, inciso III, da Constituição Federal e 1º, inciso V, 39, inciso II, e 45, da Lei 8.443, de 16 de julho de 1992, em:
9.1. considerar legal o ato de pensão militar emitido em favor da Sra. Ilka Alves de Araujo, determinando o registro correspondente;
9.2. dar ciência da presente deliberação à interessada e ao órgão jurisdicionado.

Ato de pensão militar.

Primeira Câmara

Comando do Exército.

3. Interessados/Responsáveis:
3.1. Interessada: Ilka Alves de Araujo (XXX.398.802-XX).

13.1. Ministros presentes: Walton Alencar Rodrigues (Presidente), Benjamin Zymler (Relator), Jorge Oliveira e Jhonatan de Jesus.
13.2. Ministro-Substituto presente: Weder de Oliveira.

BENJAMIN ZYMLER

Adoto como relatório o parecer da unidade técnica, cujos termos são os seguintes:
"INTRODUÇÃO
Trata-se de ato de pensão militar, submetido, para fins de registro, à apreciação do Tribunal de Contas da União (TCU) , de acordo com o art. 71, inciso III, da Constituição Federal. O ato foi cadastrado e disponibilizado ao TCU por intermédio do Sistema e-Pessoal, na forma do art. 2º e 4º da Instrução Normativa TCU 78/2018.
O ato desse processo pertence às seguintes unidades:
Unidade emissora: COMANDO DO EXÉRCITO.
Unidade cadastradora: DIRETORIA DE INATIVOS E PENSIONISTAS.
Subunidade cadastradora: SUC5 - 5ª Região Militar.
EXAME TÉCNICO
Procedimentos aplicados
Os procedimentos para exame, apreciação e registro de atos de pessoal encontram-se estabelecidos na Instrução Normativa TCU 78/2018 e na Resolução TCU 206/2007. Essas normas dispõem que os atos de pessoal disponibilizados por meio do e-Pessoal devem ser submetidos previamente a críticas automatizadas, com base em parâmetros predefinidos.
As críticas das informações cadastradas na etapa de coleta do ato foram elaboradas e validadas levando-se em conta as peculiaridades de cada ato. Os itens verificados nessa etapa são inerentes a dados cadastrais, fundamentos legais, mapa de tempo, ficha financeira, assim como eventuais ocorrências de acumulação. Trata-se de verificações abrangentes, minuciosas e precisas e sem a necessidade de ação humana e, portanto, menos suscetível a falhas. As críticas aplicadas estão discriminadas no sistema, no Menu e-Pessoal, opção "Crítica", que podem ser acessadas mediante concessão de perfil específico a servidores do TCU responsáveis pela análise.
Além das críticas automatizadas, há verificação humana adicional no caso de haver alertas do sistema ou informações não formatadas, como esclarecimentos do gestor ou do controle interno.
As críticas também consideram os registros do Sistema Integrado de Administração de Recursos Humanos (Siape) . O Siape disponibiliza informações atualizadas sobre as parcelas que integram os proventos, diferentemente, portanto, do e-Pessoal, que informa as parcelas no momento do registro do ato. 
Essa confrontação com o Siape fornece uma visão atual e verdadeira da situação, o que permite descaracterizar irregularidades e inconsistências que, embora constantes do e-Pessoal, já foram corrigidas.
As verificações detectadas no ato encontram-se discriminadas na aba de pendências do ato no sistema e-Pessoal, bem como no espelho do ato contemplado por esta instrução.
Exame das Constatações
Ato: 121893/2019 - Inicial - Interessado (a) : ROOSEVELT MARTINS DE OLIVEIRA - CPF: XXX.249.712-XX
Beneficiário: ILKA ALVES DE ARAUJO - CPF: XXX.398.802-XX - Cônjuge
Parecer do Controle Interno: considerar o ato Legal com esclarecimentos. Justificativa:  O Instituidor foi reformado por ter sido julgado incapaz definitivamente para o serviço do Exército, sendo considerado inválido, necessitando de cuidados permanentes de enfermagem ou hospitalização, a partir de 9 de maio de 1995, com os proventos de Segundo Tenente, conforme Port. nº 518-S1-DIP, de 10 de agosto de 1995, possuindo 52 (cinquenta e dois anos) de idade, ainda na condição de militar inativo R/1. Sua reforma por idade limite iria ocorrer somente em 5 de agosto de 1996, conforme o prescrito na letra d) do Inciso I, do Art. 106 da Lei nº 6880, de 9 de dezembro de 1980 (Estatuto dos Militares) .
Constatação e análise: 
0. Possível cômputo de tempo privado no Tempo de serviço até 29/12/2000 e tempos que não contam para posto/graduação acima para fins de proventos na reserva (tempo privado, guarnição especial, OFR) . Devolução do ato para complementação das informações. Atos de reforma: [120899/2019].
Justificativa do Gestor de Pessoal: Não há. Verificação efetuada no âmbito do TCU.
Análise do Controle Interno: Não há. Verificação efetuada no âmbito do TCU.
Análise da Equipe Técnica: Ilegal
Pela leitura do ato de concessão militar e seus anexos, verifica-se que o instituidor foi inicialmente reformado por limite de idade de permanência na reserva com proventos com base no soldo de Segundo Sargento.
A posterior reforma por invalidez/incapacidade majorou os proventos para o posto/graduação para Segundo Tenente. Tal situação afronta o Acórdão 2225/2019-TCU-Plenário, de relatoria do Ministro Benjamin Zymler, que permite a majoração de reforma somente para militares da ativa ou reserva. No caso em tela o militar já se encontrava reformado, sendo que tal irregularidade repercute sobre os proventos de pensão militar.
Além dessa irregularidade, verificou-se o mapa de tempo de serviço anexado ao ato de concessão e, pela análise do documento, constata-se que o militar tem dois anos servidos em guarnição especial, sendo que este tempo somente conta para fins de passagem para a reserva, conforme artigos 135 e 137 da lei 6.880/1980:
Art. 135. Na apuração do tempo de serviço militar, será feita distinção entre:
I - tempo de efetivo serviço; e
II - anos de serviço.
Art. 137. Anos de serviço é a expressão que designa o tempo de efetivo serviço a que se refere o artigo anterior, com os seguintes acréscimos:
I - tempo de serviço público federal, estadual ou municipal, prestado pelo militar anteriormente à sua incorporação, matrícula, nomeação ou reinclusão em qualquer organização militar;
II - 1 (um) ano para cada 5 (cinco) anos de tempo de efetivo serviço prestado pelo oficial do Corpo, Quadro ou Serviço de Saúde ou Veterinária que possuir curso universitário até que este acréscimo complete o total de anos de duração normal do referido curso, sem superposição a qualquer tempo de serviço militar ou público eventualmente prestado durante a realização deste mesmo curso; (Revogado pela Medida Provisória nº 2.215-10, de 31.8.2001) 
III - tempo de serviço computável durante o período matriculado como aluno de órgão de formação da reserva;
IV - tempo relativo a cada licença especial não-gozada, contado em dobro; (Revogado pela Medida Provisória nº 2.215-10, de 31.8.2001) 
V - tempo relativo a férias não-gozadas, contado em dobro; (Revogado pela Medida Provisória nº 2.215-10, de 31.8.2001) 
VI - 1/3 (um terço) para cada período consecutivo ou não de 2 (dois) anos de efetivo serviço passados pelo militar nas guarnições especiais da Categoria 'A', a partir da vigência da Lei nº 5.774, de 23 de dezembro de 1971. (Redação dada pela Lei nº 7.698, de 1988) 
§ 1º Os acréscimos a que se referem os itens I, III e VI serão computados somente no momento da passagem do militar à situação de inatividade e para esse fim.
§ 2º Os acréscimos a que se referem os itens II, IV e V serão computados somente no momento da passagem do militar à situação de inatividade e, nessa situação, para todos os efeitos legais, inclusive quanto a percepção definitiva de gratificação de tempo de serviço, ressalvado o disposto no § 3º do artigo 101.
Dessa forma, descartando-se o aludido tempo (guarnição especial) o militar não faz jus ao posto acima amparado pelo inciso II do artigo 50 da lei 6.880/1980, pois desconsiderando tais tempos, terá menos de 30 anos de serviço, segue transcrição:
Art. 50. São direitos dos militares:
[...]
II - a percepção de remuneração correspondente ao grau hierárquico superior ou melhoria da mesma quando, ao ser transferido para a inatividade, contar mais de 30 (trinta) anos de serviço;
Logo, como tais situações repercutem diretamente sobre os proventos da pensão em estudo, cabe considerar o ato ilegal e o valor deve ser reajustado para proventos com base na graduação de Terceiro Sargento.
Verificou-se o sistema 'indícios' e não se constatou acumulação em desacordo com o art. 29 da Lei 3.765/1960.
O quadro resumo de ocorrências e, quando for o caso, o detalhamento da norma legal e da jurisprudência para a inconsistência acima elencada encontra-se no anexo II dessa instrução. 
Encaminhamento do ato: 
Considerar ILEGAL e recusar registro do ato de Pensão militar 121893/2019 - Inicial de ROOSEVELT MARTINS DE OLIVEIRA do quadro de pessoal do órgão/entidade COMANDO DO EXÉRCITO, com base nos arts. 71, inciso III, da Constituição Federal, 1º, inciso V, e 39, inciso II, da Lei 8.443/1992 e 260, § 1º, do Regimento Interno. 
Com fulcro no art. 262, caput, do Regimento Interno deste Tribunal, determinar ao órgão/entidade COMANDO DO EXÉRCITO que: 
emita novo ato, livre da irregularidade ora apontada, em substituição  ao ato de Pensão militar de ROOSEVELT MARTINS DE OLIVEIRA, submetendo-o à nova apreciação por este Tribunal, na forma do artigo 260, caput, também do Regimento.
promova o recálculo do valor atualmente pago a título de reforma/pensão militar com base no posto/graduação incorreto, no prazo 15 (quinze) dias, contados a partir da ciência desta deliberação, sujeitando-se a autoridade administrativa omissa à responsabilidade solidária, em face de manifesta ilegalidade.
dispense a devolução dos valores indevidamente recebidos de boa-fé até a data da ciência do órgão/entidade COMANDO DO EXÉRCITO, do acórdão que vier a ser proferido, com base no Enunciado 106 da Súmula da Jurisprudência do TCU.
dê ciência, no prazo de quinze dias, contados da notificação, do inteiro teor desta deliberação (a) o interessado (a) , alertando-o (a) de que o efeito suspensivo proveniente da interposição de eventuais recursos junto ao TCU não o (a) exime da devolução dos valores percebidos indevidamente, caso o recurso não seja provido.
informe o teor do acórdão que vier a ser prolatado, encaminhando ao TCU, no prazo de trinta dias, comprovante da data de ciência pelo (a) interessado (a) , nos termos do art. 4º, § 3º, da Resolução TCU 170/2004.
CONCLUSÃO
A abrangência e a profundidade das verificações levadas a efeito fundamentam convicção de que o ato 121893/2019 pode ser apreciado pela ilegalidade, em razão das irregularidades apontadas no item Exame das Constatações desta instrução, que representam afronta à legislação e à jurisprudência de referência
PROPOSTA DE ENCAMINHAMENTO
Ante o exposto, com fundamento no art. 71, inciso III, da Constituição Federal, no art. 1º, inciso V, e art. 39, incisos I e II, da Lei 8.443/1992, no art. 260 do Regimento Interno do Tribunal de Contas da União, propõe-se: 
Considerar ILEGAL e recusar registro do ato de Pensão militar 121893/2019 - Inicial de ROOSEVELT MARTINS DE OLIVEIRA do quadro de pessoal do órgão/entidade COMANDO DO EXÉRCITO, com base nos arts. 71, inciso III, da Constituição Federal, 1º, inciso V, e 39, inciso II, da Lei 8.443/1992 e 260, § 1º, do Regimento Interno.
Com fulcro no art. 262, caput, do Regimento Interno deste Tribunal, determinar ao órgão/entidade COMANDO DO EXÉRCITO que: 
promova o recálculo do valor atualmente pago a título de reforma/pensão militar com base no posto/graduação incorreto, no prazo 15 (quinze) dias, contados a partir da ciência desta deliberação, sujeitando-se a autoridade administrativa omissa à responsabilidade solidária, em face de manifesta ilegalidade.
dispense a devolução dos valores indevidamente recebidos de boa-fé até a data da ciência do órgão/entidade COMANDO DO EXÉRCITO, do acórdão que vier a ser proferido, com base no Enunciado 106 da Súmula da Jurisprudência do TCU.
informe o teor do acórdão que vier a ser prolatado, encaminhando ao TCU, no prazo de trinta dias, comprovante da data de ciência pelo (a) interessado (a) , nos termos do art. 4º, § 3º, da Resolução TCU 170/2004.
emita novo ato, livre da irregularidade ora apontada, em substituição ao ato de Pensão militar de ROOSEVELT MARTINS DE OLIVEIRA, submetendo-o à nova apreciação por este Tribunal, na forma do artigo 260, caput, também do Regimento.
dê ciência, no prazo de quinze dias, contados da notificação, do inteiro teor desta deliberação (a) o interessado (a) , alertando-o (a) de que o efeito suspensivo proveniente da interposição de eventuais recursos junto ao TCU não o (a) exime da devolução dos valores percebidos indevidamente, caso o recurso não seja provido."
2.	O Ministério Público junto a esta Corte de Contas divergiu da proposta formulada pela unidade técnica, asseverando o seguinte:
"[...] a reforma inicial se deu por incapacidade física permanente, conforme comprova o ato inicial da reforma, considerado prejudicado por perda de objeto por meio do Acórdão 11266/2020-TCU-Primeira Câmara (peça 7) . E não por "limite de idade de permanência na reserva", conforme consignado na instrução da unidade técnica (peça 5, p. 2) .
7.	No que se refere à segunda irregularidade apontada pela AudPessoal, relativa ao cômputo de tempo de serviço em guarnição especial para fins de cálculo dos proventos em grau hierárquico superior, em desacordo com os arts. 50, 135 e 137 da Lei 6.880/1980, observa-se que, de fato, ao ser transferido para a reserva remunerada, foram indevidamente computados, para fins de concessão de proventos em grau hierárquico superior, 2 anos de tempo de serviço em guarnição especial, com fundamento no inciso VI do art. 137 da referida lei (peça 3, p. 10) . Isso porque, o § 1º do referido artigo estabelece que "Os acréscimos a que se referem os itens I, III e VI serão computados somente no momento da passagem do militar à situação de inatividade e para esse fim".
8.	Assim, descontado o referido tempo, os proventos da reserva não poderiam corresponder ao posto hierárquico superior de Segundo Sargento, uma vez que o ex-militar não completou os 30 anos de serviço requeridos para beneficiar-se do disposto na redação original do inciso II do art. 50 da Lei 6.880/1980, vigente na data da concessão da reserva, in verbis:
Art. 50. São direitos dos militares:
 (...) 
II - a percepção de remuneração correspondente ao grau hierárquico superior ou melhoria da mesma quando, ao ser transferido para a inatividade, contar mais de 30 (trinta) anos de serviço;
 (...) 
9.	A despeito disso, por estar na reserva remunerada e ter sido reformado por incapacidade física permanente, fez jus a proventos correspondentes ao grau hierárquico superior de Segundo Tenente, nos termos da alínea "b" do § 2º do art. 110 da Lei 6.880/1980, considerando que era Terceiro Sargento na ativa.
10.	Em razão do exposto, e não vislumbrando outra irregularidade, opinamos, em divergência com a proposta da unidade técnica, pela legalidade e registro do ato em apreço."
	É o Relatório.

não há.

Procurador Rodrigo Medeiros de Lima.

PENSÃO MILITAR. REFORMA EM VIRTUDE DE SUPERVENIÊNCIA DE INVALIDEZ PERMANENTE DECORRENTE DE DOENÇA ESPECIFICADA EM LEI. ACOMETIMENTO DO INFORTÚNIO QUANDO O MILITAR SE ENCONTRAVA NA RESERVA REMUNERADA. POSSIBILIDADE DE APLICAÇÃO DA VANTAGEM PREVISTA NO ART. 110 DA LEI 6.880/1980. LEGALIDADE DO ATO. DETERMINAÇÃO DE REGISTRO.

PENSÃO MILITAR (PMIL)

Unidade de Auditoria Especializada em Pessoal (AudPessoal).

Em julgamento, ato de pensão militar emitido, no âmbito do Comando do Exército, em que figuram como instituidor o Sr. Roosevelt Martins de Oliveira, ocupante na ativa do posto de Terceiro-Sargento, e como beneficiária a Sra. Ilka Alves de Araujo, na condição de viúva do instituidor.
2.	A Unidade de Auditoria Especializada em Pessoal (AudPessoal) propõe que o ato de concessão seja considerado ilegal, por considerar que "a posterior reforma por invalidez/incapacidade majorou os proventos para o posto/graduação para Segundo Tenente. Tal situação afronta o Acórdão 2225/2019-TCU-Plenário, de relatoria do Ministro Benjamin Zymler, que permite a majoração de reforma somente para militares da ativa ou reserva. No caso em tela o militar já se encontrava reformado, sendo que tal irregularidade repercute sobre os proventos de pensão militar".
3.	Ademais, considerou a unidade técnica que, "além dessa irregularidade, verificou-se o mapa de tempo de serviço anexado ao ato de concessão e, pela análise do documento, constata-se que o militar tem dois anos servidos em guarnição especial, sendo que este tempo somente conta para fins de passagem para a reserva, conforme artigos 135 e 137 da lei 6.880/1980. [...] Dessa forma, descartando-se o aludido tempo (guarnição especial) o militar não faz jus ao posto acima amparado pelo inciso II do artigo 50 da lei 6.880/1980, pois desconsiderando tais tempos, terá menos de 30 anos de serviço".
4.	O Ministério Público junto a esta Corte de Contas divergiu da proposta formulada pela unidade técnica, aduzindo que a reforma inicial foi por incapacidade física permanente, que o acometeu quando ainda se encontrava na reserva remunerada e não reformado, sendo-lhe, portanto, aplicável o disposto no art. 110 da Lei 6.880/1980.
5.	No tocante à segunda irregularidade (utilização de tempo militar prestado em guarnição especial) , asseverou o parquet que tal fato não teria relevância no caso concreto, haja vista que, "por estar na reserva remunerada e ter sido reformado por incapacidade física permanente, fez jus a proventos correspondentes ao grau hierárquico superior de Segundo Tenente, nos termos da alínea "b" do § 2º do art. 110 da Lei 6.880/1980, considerando que era Terceiro Sargento na ativa".
6.	Da análise dos elementos constantes dos presentes autos e dos sistemas informatizados colocados à disposição deste Tribunal, anuo à conclusão a que chegou o órgão ministerial, senão vejamos.
7.	Segundo consulta realizada no Sistema e-Pessoal, o instituidor Roosevelt Martins de Oliveira, nascido em 5/8/1942, ocupante na ativa do posto de Terceiro-Sargento, foi reformado, a partir de 9 de maio de 1995, com os proventos de Segundo-Tenente, por ter sido julgado incapaz definitivamente para o serviço do Exército, necessitando de cuidados permanentes de enfermagem ou hospitalização, com o benefício previsto no art. 69 da Lei 8.237/1991.
8.	Observe-se que, diversamente do asseverado pela unidade técnica, a incapacidade para o serviço militar se deu quando o instituidor do benefício ainda se encontrava na reserva remunerada, atraindo, na espécie, a incidência do disposto no art. 110, § 1º, da Lei 6.880/1980 (Estatuto dos Militares) , na redação dada pela Lei 7.580/1986:
"Art. 110. O militar da ativa ou da reserva remunerada, julgado incapaz definitivamente por um dos motivos constantes dos incisos I e II do art. 108, será reformado com a remuneração calculada com base no soldo correspondente ao grau hierárquico imediato ao que possuir ou que possuía na ativa, respectivamente. 
§ 1º Aplica-se o disposto neste artigo aos casos previstos nos itens III, IV e V do artigo 108, quando, verificada a incapacidade definitiva, for o militar considerado inválido, isto é, impossibilitado total e permanentemente para qualquer trabalho.
§ 2º Considera-se, para efeito deste artigo, grau hierárquico imediato:
a) o de Primeiro-Tenente, para Guarda-Marinha, Aspirante-a-Oficial e Suboficial ou Subtenente;
b) o de Segundo-Tenente, para Primeiro-Sargento, Segundo-Sargento e Terceiro-Sargento; e
c) o de Terceiro-Sargento, para Cabo e demais praças constantes do Quadro a que se refere o artigo 16"  (grifos acrescidos) .
9.	Ora, como se vê da leitura do caput do art. 110 do Estatuto dos Militares, o benefício nele previsto - reforma com a remuneração calculada com base no soldo correspondente ao grau hierárquico imediato ao que possuir ou que possuía na ativa - é expressamente dirigido ao militar da ativa ou da reserva remunerada, não alcançando, portanto, o militar reformado.
10.	Pois bem, no caso concreto, como visto, o instituidor da pensão, Sr. Roosevelt Martins de Oliveira, se encontrava na reserva remunerada por ocasião da superveniência da doença que o incapacitou definitivamente para o exercício de qualquer atividade laborativa, fazendo jus, portanto, à reforma com base no soldo equivalente ao posto de Segundo-Tenente, a teor do disposto na alínea "b" do § 2º do art. 110 da Lei 6.880/1980.
11.	Por consequência, torna-se irrelevante o fato de ter sido utilizado tempo militar prestado em guarnição especial para fins de concessão de reforma com posto acima (Segundo-Sargento) , já que o instituidor, em razão da incapacidade, faria jus à reforma com base no posto de Segundo-Tenente. Por consequência, deve ser considerada legal a pensão militar que se lhe seguiu.
	Ante o exposto, acolhendo a manifestação do órgão ministerial, VOTO por que seja adotada a deliberação que ora submeto à apreciação deste Colegiado.
TCU, Sala das Sessões, em 2 de maio de 2023.
BENJAMIN ZYMLER 
Relator